臺灣屏東地方法院民事判決
111年度潮簡字第108號
原      告  台新國際商業銀行股份有限公司

法定代理人  尚瑞強  
訴訟代理人  楊紋卉  


被      告  林清華  
            林清標  
兼上一人
訴訟代理人  林秋萍  

上列當事人間請求撤銷遺產分割登記等事件，本院於民國111年3
月24日言詞辯論終結，判決如下：
　　主  文
原告之訴駁回。
訴訟費用由原告負擔。
    事實及理由
壹、程序事項
一、本件被告林清華經合法通知，未於最後言詞辯論期日到場，
    核無民事訴訟法第386條各款所列情形，爰依原告聲請，由
    其一造辯論而為判決。 
二、按債務人所為之無償行為，有害及債權者，債權人得聲請法
    院撤銷之；債權人依第1項之規定聲請法院撤銷時，得並聲
    請命受益人或轉得人回復原狀，但轉得人於轉得時不知有撤
    銷原因者，不在此限，民法第244條第1、4項定有明文。所
    謂無償行為，單獨行為或契約均屬之。又前條撤銷權，自債
    權人知有撤銷原因時起，1年間不行使，或自行為時起，經
    過10年而消滅，同法第245條亦有明文。查被繼承人林景川
    於103年7月19日死亡，被告間於103年7月22日作成遺產繼承
    分割協議書（下稱系爭協議），原告於110年12月17日申請
    列印如附表所示土地之登記謄本，知悉後於111年1月19日向
    本院提起本訴，並未逾越1年之除斥期間。
貳、實體事項
一、原告主張：
    被告林清華向原告申請現金卡、信用卡及償勝金使用，迄今
    尚積欠本金共262,569元及利息未為清償。原告已取得本院9
    8年司度執字第18267號、108年度司執字第54713號債權憑證
    在案。系爭土地原為被告等人之被繼承人林景川所有(林景
    川已於103年7月19日歿)，依法被告等應共同繼承如附表所
    示遺產，被告林清華並未向法院聲明拋棄繼承，卻因積欠原
    告上開款項未為清償，乃與其他被告林清標等人合意對屏東
    縣東港地政事務所出具其等對遺產之分割協議書，協議由被
    告林清標就系爭土地為繼承登記，被告林清華、林秋萍不為
    登記，被告林清標並將附表編號3所示土地出售獲得價金新
    臺幣（下同）94,070元。其行為不啻等同將林清華應繼承之
    應繼分無償移轉予被告林清標，自屬有害於原告之債權。爰
    依民法第244條第1項、第4項規定，提起本件訴訟等語。並
    聲明：㈠被告間就如附表所示財產所為之分割協議意思表示
    之債權行為，及就附表所示不動產之分割繼承登記之物權行
    為應予撤銷。㈡被告林清標應將附表編號1、2所示不動產於1
    03年7月25日之分割繼承登記予以塗銷。㈢被告林清標應將附
    表編號3所示不動產於104年7月30日變賣之價金94,070元返
    還全體繼承人公同共有。
二、被告則以：被繼承人林景川生前因中風住在療養院多年，費
    用均由被告林清標、林秋萍支付，被繼承人林景川及林清華
    二名子女也是由被告林清標照顧扶養，被告林清華為清償被
    告林清標代墊之扶養費用，故與被告林秋萍均將如附表所示
    財產均分配被告林清標，並非無償讓與等語置辯。並聲明：
    原告之訴駁回。
三、本院之判斷：
㈠、查原告主張其對被告林清華有如前所述之債權存在，業據提
    出與其所述相符之證據在卷為證；而林景川於103年7月19日
    死亡，遺有如附表所示財產為被告等人所共同繼承，被告等
    均未為拋棄繼承，惟協議由被告林清標取得系爭土地，經屏
    東縣東港地政事務所於103年7月25日將如附表編號1-3所示
    土地登記為被告林清標所有等情，有戶籍謄本、繼承系統表
    、遺產分割協議書、遺產稅免稅證明書、土地登記申請書、
    土地登記謄本等在卷可佐。被告就此亦無爭執，自堪信原告
    前揭主張為真實。
㈡、按債務人所為之無償行為，有害及債權者，債權人得聲請法
    院撤銷之；債務人所為之有償行為，於行為時明知有損害於
    債權人之權利者，以受益人於受益時亦知其情事者為限，債
    權人得聲請法院撤銷之，分別於民法第244 條第1 項、第2 
    項定有明文。復按繼承權之拋棄，係指繼承人於法定期間否
    認繼承對其發生效力之意思表示，即消滅繼承效力之單獨行
    為。而拋棄因繼承所取得之財產，係於繼承開始後，未於法
    定期間拋棄繼承權，嗣就其已繼承取得之財產予以拋棄，與
    拋棄繼承權之性質迥然有別。又繼承權之拋棄，固不許債權
    人依民法第244 條第1 項規定撤銷之。惟如拋棄因繼承所取
    得之財產，而將繼承所得財產之公同共有權，與他繼承人為
    不利於己之分割協議，倘因而害及債權者，債權人自得依民
    法第244 條第1 項行使撤銷權（最高法院106 年度台上字第
    1650號判決要旨參照）。準此，債權人就債務人因繼承而取
    得之財產權利，藉由與其他繼承人共同為分割協議，並拋棄
    因繼承所取得之財產，債權人得行使民法第244 條第1 項或
    第2 項之撤銷訴權，惟債權人行使前揭撤銷訴權之前提必須
    係債務人與其他繼承人所為之分割協議係有害及債權人之債
    權，而「有害及債權」或「有損害於債權人之權利」之要件
    ，應由行使撤銷訴權之債權人負擔舉證責任。復是否符合「
    有害及債權」或「有損害於債權人之權利」，係屬法律構成
    要件及法律適用之結果，非屬事實，不生民事訴訟法第279 
    條或第280 條之自認或擬制自認問題。
㈣、原告就系爭協議係屬被告林清華之無償行為乙情，經本院曉
    諭舉證後，並未提出證據以實其說；而繼承人間遺產之分配
    ，衡諸常情，多有考量被繼承人之生前意願、繼承人對被繼
    承人之貢獻（有無扶養之事實、父母夫妻子女關係）、家族
    成員間感情、被繼承人生前已分配予各繼承人之財產（贈與
    之歸扣）、承擔祭祀義務、履行扶養義務等諸多因素，尚非
    單純之財產分配問題，是債權人就債務人與其餘繼承人間遺
    產分割協議，請求撤銷，有無理由，應於具體個案中調查審
    認。經查：
  ⒈被告均為林景川之繼承人，而系爭協議雖將系爭土地分配予
    被告林清標單獨所有，惟被告林清華自94年間起即積欠原告
    債務未能清償，顯然已長期經濟狀況不佳；而被告林清華其
    中二名子女戶籍確與被告林清華、林清標設於同一地址，被
    告抗辯林清華無力扶養父母子女，並非無據。林清華不再就
    父親林景川之遺產為繼承登記，亦應認為具有抵銷之意思，
    而非僅為被告林清華之無償行為，故被告上開所辯，應屬有
    據。且被告林秋萍身為被繼承人林景川之子女，也同樣未受
    遺產分配，足見被告間並無刻意單獨排除被告林清華繼承，
    渠等抗辯基於林清標負擔照顧父親、兄弟之子女等因素，而
    將如附表所示財產予被告林清標，符合社會常情。被告林清
    華所為系爭協議，既有綜合評價上情，已非純然無償將得繼
    承之遺產分歸被告林清標，礙難認屬其無償行為。倘僅形式
    上以被告林清華未受遺產分配，即遽認系爭協議屬其無償行
    為，不啻使繼承人分配遺產之際，僅因繼承人中一人或數人
    有積欠債務，即無法考量被繼承人之遺願、父母子女關係及
    日後扶養義務之履行等因素，而僅能機械生硬式之按應繼分
    分配遺產，否則即有受債權人日後撤銷協議之風險，此顯然
    過度箝制繼承人處分遺產之自由，礙難採納。
  ⒉參諸民法第244 條所定撤銷權之立法目的，乃在保全債務人
    原有之債權清償力，非在使債務人增加其清償力，故債權人
    自應以債務人個人之財產為其信賴之基礎，其對債務人之被
    繼承人之期待，難認有保護之必要。由原告提出之債權憑證
    所載支付命令確定日期為94年6月22日，由此可知被告林清
    華向原告申請現金卡、信用卡使用必在94年6月22日以前，
    林景川斯時既尚未逝世，原告所評估者應為被告林清華自身
    資力，並未就將來未必獲致之遺產予以衡估，當認原告就被
    告林清華因繼承林景川遺產所取得之財產權利，無任何受償
    之期待可能性，難認原告為確保其對被告林清華之債權而行
    使撤銷訴權有值得保護之必要。依前所述，被告林清華就林
    景川遺產之繼承權利，自不在民法第244條擬為保護之債務
    人清償力範圍內，原告即不得據以撤銷被告間之系爭協議。
  ⒊承上，原告既不得撤銷被告間之遺產分割協議，被告林清標
    於受分配後將如附表編號3所示土地出售他人，受有價金利
    益自屬合理，原告無從請求被告林清標返還上開價金利益，
    亦屬當然，此部分請求亦不應准許。
四、據上論結，原告依民法第244 條第1 及4 項規定行使撤銷訴
    權，訴請將被告就系爭不動產所為分割協議之債權行為與分
    割繼承登記之物權行為撤銷、塗銷繼承登記、返還出售土地
    之利益均為無理由，應予駁回。
五、據上論結，原告之訴為無理由，爰判決如主文。
中　　華　　民　　國　 111　　年　　3 　　月　　31　　日
                  潮州簡易庭      法　官　麥元馨
正本係照原本作成。
如對判決上訴，須於判決送達後20日內向本院提出上訴狀，其未
表明上訴理由者，應於提出上訴後20日內向本院補提理由書狀（
均須按他造當事人之人數附繕本）。如委任律師提起上訴者，應
一併繳納上訴審裁判費。
中　　華　　民　　國　　111 　年　　3 　　月　　31　　日
                                  書記官　洪雅玲 
附表
編號 財產種類 坐落 權利範圍 1 土地 屏東縣○○鄉○○段000地號 266/4000 2 土地 屏東縣○○鄉○○段000地號 11/40 3 土地 屏東縣○○鄉○○段000000地號 全 4 房屋 屏東縣○○鄉○○村○○路00000號 全